ACORDAO-COMPLETO-2489861

ACÓRDÃO 10222/2021 ATA 26/2021 - PRIMEIRA CÂMARA

VISTOS, relatados e discutidos estes autos de recurso de reconsideração interposto contra o Acórdão 11277/2020-TCU-Primeira Câmara, 
ACORDAM os Ministros do Tribunal de Contas da União, reunidos em sessão da Primeira Câmara, ante as razões expostas pelo relator, em:
9.1. nos termos dos arts. 32, inciso I, e 33 da Lei 8.443/1992, conhecer do presente recurso de reconsideração para, no mérito, negar-lhe provimento; e
9.2. dar ciência desta deliberação ao recorrente.

Recurso de reconsideração contra decisão que julgou irregulares as contas do responsável, com débito e multa, ante a impugnação parcial das despesas realizadas com recursos de convênio cujo objeto a geração de renda, segurança alimentar e nutricional de famílias de baixa renda.

Primeira Câmara

Prefeitura Municipal de Carnaúba dos Dantas/RN

3. Recorrente: Núcleo de Desenvolvimento Social - NDS (04.656.212/0001-82)

13.1. Ministros presentes: Walton Alencar Rodrigues (Presidente), Benjamin Zymler (Relator), Vital do Rêgo e Jorge Oliveira.
13.2. Ministros-Substitutos presentes: Augusto Sherman Cavalcanti e Weder de Oliveira.

ACORDAO-COMPLETO-2528711

Acórdão de Relação 1203/2022 - Primeira Câmara

Acórdão de Relação

BENJAMIN ZYMLER

Ministro-Substituto Marcos Bemquerer Costa

Adoto como relatório, com alguns ajustes de forma, a instrução lavrada no âmbito da Secretaria de Recursos (Serur) , acostada à peça 119:
"INTRODUÇÃO
Trata-se de recurso de reconsideração interposto pelo Núcleo de Desenvolvimento Social - NDS (peças 84-87) contra o Acórdão 11277/2020-TCU-Primeira Câmara (peça 66) . 
1.1. 	A deliberação recorrida apresenta o seguinte teor (foi concedido efeito suspensivo recursal aos itens assinalados em negrito) : 
' (...) 9.1. excluir o Município de Carnaúba dos Dantas/RN da presente relação processual;
9.2. com fundamento nos arts. 1º, inciso I, 16, inciso III, alínea c, 19, caput, e 23, inciso III, da Lei 8.443/1992, julgar irregulares as contas de Alexandre Dantas de Medeiros e do Núcleo de Desenvolvimento Social - NDS, condenando-os, na forma adiante especificada, ao pagamento das quantias originais abaixo discriminadas, com a fixação do prazo de quinze dias, a contar da notificação, para comprovarem, perante o Tribunal (art. 214, inciso III, alínea a, do Regimento Interno/TCU) , o recolhimento da dívida aos cofres do Tesouro Nacional, atualizada monetariamente e acrescida dos juros de mora, calculados a partir das datas indicadas até a do efetivo recolhimento, na forma prevista na legislação em vigor, abatendo-se, na oportunidade, os valores eventualmente recolhidos, na forma do Enunciado 128 da Súmula de Jurisprudência do TCU:
9.2.1. Alexandre Dantas de Medeiros, de forma individual:
DATA 		VALOR (R$) 	Tipo (D/C) 
23/6/2008 		87.000,00 	Débito
6/10/2011 		53,40 		Crédito
9/12/2014 		7.734,28 	Crédito
9.2.2. Alexandre Dantas de Medeiros em solidariedade com o Núcleo de Desenvolvimento Social:
DATA 		VALOR (R$) 	Tipo (D/C) 
18/12/2008 	R$ 17.400,00 	Débito
9.3. aplicar a Alexandre Dantas de Medeiros e ao Núcleo de Desenvolvimento Social, de forma individual, a multa prevista nos arts. 19, caput, e 57 da Lei 8.443/1992, nos valores de R$ 25.000,00 (vinte e cinco mil reais) e R$ 5.000,00 (cinco mil reais) , respectivamente, fixando-lhes o prazo de 15 (quinze) dias, a contar das notificações, para que comprovem, perante este Tribunal (art. 214, inciso III, alínea a, do Regimento Interno/TCU) , o recolhimento das referidas importâncias aos cofres do Tesouro Nacional, atualizadas monetariamente desde a data do presente Acórdão até a do efetivo recolhimento, se forem pagas após o vencimento, na forma da legislação em vigor;
9.4. autorizar, caso requerido, nos termos do art. 26 da Lei 8.443/1992, c/c o art. 217 do Regimento Interno/TCU, o parcelamento das dívidas em até 36 (trinta e seis) parcelas mensais e sucessivas, sobre as quais incidirão os correspondentes acréscimos legais (débito: atualização monetária e juros de mora, multa: atualização monetária) , esclarecendo aos responsáveis que a falta de pagamento de qualquer parcela importará no vencimento antecipado do saldo devedor, sem prejuízo das demais medidas legais;
9.5. autorizar, desde logo, com base no art. 28, inciso II, da Lei 8.443/1992, a cobrança judicial das dívidas, caso não atendidas as notificações;
9.6. encaminhar cópia deste Acórdão à Procuradoria da República no Estado do Rio Grande do Norte, com fulcro no § 7° do art. 209 do Regimento Interno/TCU, para a adoção das medidas que entender cabíveis, bem como ao Ministério da Cidadania, para ciência.'
HISTÓRICO
2.	O então Ministério do Desenvolvimento Social e Agrário (MDS) instaurou processo de Tomada de Contas Especial (TCE) em face do então prefeito do Município de Carnaúba dos Dantes/RN, Alexandre Dantas de Medeiros (gestões de 2005-2008 e 2009/2012) , ante a impugnação parcial das despesas realizadas com recursos do Convênio 163/2007 (Siafi 598596 - peça 1, p. 3140) . O objeto da pactuação compreendia a geração de renda, segurança alimentar e nutricional das famílias, prioritariamente integrantes do Programa Bolsa Família, que se encontravam em situação de vulnerabilidade social, a fim de contribuir para a erradicação da fome e da miséria no mencionado município, com a transferência de recursos federais da ordem de R$ 120.000,00 (peça 1, p. 43) e, a título de contrapartida municipal, o montante de R$ 3.600,00.
2.1.	Uma vez processada a TCE em sua fase interna (peça 1) , os autos foram encaminhados à Secretaria de Controle Externo de Tomada de Contas Especial (Secex/TCE) que, inicialmente, propôs a realização de diligência (peças 4-6) , sobrevindo aos autos os elementos juntados às peças 12 a 23. 
2.2.	A seguir, no que pertine à presente análise, foi proposta a citação do NDS, em solidariedade com o ex-prefeito municipal (peças 26-28) , pela seguinte irregularidade (peça 33) :
' (...) a) Irregularidade: impugnação parcial de despesas do Convênio 163/2007 (Siafi 598596) , celebrado com o então Ministério do Desenvolvimento Social e Agrário, tendo por objeto apoiar a implantação de hortas comunitárias no Município de Carnaúba dos Dantas/RN, decorrente da execução de 87% da meta 2 (capacitação) , em vista da capacitação de apenas uma turma, restando definido o percentual de execução em 13%, correspondente a pouco mais de uma turma efetivamente demonstrada (1,3) em relação às dez turmas de 20 alunos previstas;
b) Conduta: receber indevidamente o pagamento integral correspondente à carga horária de 400 horas/aula, a serem ministradas com os recursos federais repassados para 10 turmas de 20 alunos, ao custo de hora/aula fixado no Plano de Trabalho, unitário de R$ 50,00 e total de R$ 20.000,00, em decorrência da:
i. emissão da Nota Fiscal 000139, de 15/12/2008, com descrição genérica dos serviços de capacitação realizados, omitindo-se sobre a quantidade de horas/aulas executadas em referência ao valor unitário da hora/aula; e
ii. realização de capacitação de apenas uma turma, definindo-se o percentual de execução em 13%, correspondente a pouco mais de uma turma efetivamente demonstrada (1,3) em relação às dez turmas de 20 alunos previstas;
c) Dispositivos violados: Constituição Federal art. 37, caput, c/c art. 70, parágrafo único; art. 38, inciso II, alínea 'a' e 'b', da IN/STN 01/1997; art. 2º da Decisão Normativa TCU 57/2004; Cláusula Segunda, itens 2.2.1, 2.2.2 e 2.2.14, do Termo de Convênio 163/2007 (Siafi 598596) . (...) 
Débito:
R$ 17.400,00, em 18/12/2008.'
2.3.	O NDS apresentou suas alegações de defesa às peças 42-44, as quais foram analisadas e rejeitadas pela Secex/TCE (peças 62-64) , ocasião em que foi proposto o julgamento irregular das presentes contas, a imputação do débito constante na citação da daquela empresa e a aplicação da multa prevista no art. 57 da Lei 8.443/1992. O Ministério Público junto a este Tribunal (MP/TCU) , tecendo considerações adicionais, assinalou sua concordância à proposta da unidade técnica de origem (peça 65) .
2.4.	Em 6/10/2020, acolhendo os mencionados posicionamentos, foi prolatado o Acórdão 11277/2020-TCU-Primeira Câmara, nos termos subscritos no subitem 1.1 deste exame. 
2.5.	Irresignada com aquele julgado, o responsável, ora recorrente, apresenta recurso de reconsideração, o qual se passa a analisar.
ADMISSIBILIDADE 
3.	O exame de admissibilidade desta Secretaria (peça 88) propôs que o recurso fosse conhecido e concedido efeito suspensivo aos subitens 9.2, 9.2.2, 9.3 e 9.5 do acórdão recorrido, estendendo seus efeitos aos demais devedores solidários. Por meio de despacho (peça 93) , o relator, Ministro Benjamin Zymler, ratificou aquele exame.
MÉRITO
4.	Delimitação
4.1.	Constitui objeto do presente exame analisar:
a) em sede preliminar:
a.1) se o acórdão é nulo por ausência de intimação da data de seu julgamento; 
a.2) se incide a prescrição nos termos do código civil ou da Lei 9.873/1999; e
b) no mérito, se o acórdão deve ser reformado ante a reanálise dos elementos contidos nos autos em confronto com os argumentos de fato apresentados pelo recorrente. 
5.	Ausência de notificação sobre o julgamento do acórdão recorrido
5.1.	Na primeira preliminar de mérito, o recorrente alega que o acórdão recorrido deve ser anulado por não ter havido a regular notificação sobre a data de seu julgamento, o que infringe o devido processo legal e o exercício da ampla defesa. Ademais, aduz que restaram infringidos o disposto nos arts. 145, § 3º, do Regimento Interno do TCU e 40 da Resolução TCU 164/2003, os quais obrigam que conste, naquele ato, o nome e o número do causídico conforme registro na Ordem dos Advogados do Brasil (peça 84, p. 2-4) .
Análise:
5.2.	Não assiste razão ao recorrente.
5.3.	A partir de 11/7/2019, a Presidência do TCU, por meio da Portaria 208/2019 (com base na Resolução TCU 300/2018) , comunicou que o Boletim do Tribunal de Contas da União (BTCU) , publicado eletronicamente em seu site oficial, substitui qualquer outro meio de publicação oficial de seus atos institucionais, inclusive das suas pautas de julgamento (arts. 3º, §§ 1º, 3º e 4º, 13 e 14) .
5.4.	In casu, ao contrário do que alega o recorrente, houve a publicação, em 2/10/2020, da Pauta de Julgamentos da Primeira Câmara no BTCU 184/2020, com previsão de julgamento em 6/10/2020, às 15h (https://portal.tcu.gov.br/data/files/FE/F0/3F/42/789E47108314BB47F18818A8/BTCU_184_de_02_10_2020_Delibera%C3%A7%C3%B5es.pdf#page=3) , onde consta, expressamente, o nome do recorrente e de seu representante legal, verbis:
'Processo 004.042/2017-4 - Tomada de Contas Especial instaurada pelo então Ministério do Desenvolvimento Social e Agrário em função da impugnação parcial de despesas realizadas com recursos do Convênio 163/2007, cujo objeto apoiar a implantação de hortas comunitárias no Município de Carnaúba dos Dantas.
Órgão/Entidade/Unidade: Município de Carnaúba dos Dantas/RN.
Responsáveis: Alexandre Dantas de Medeiros, Município de Carnaúba dos Dantas/RN e Núcleo de Desenvolvimento Social.
Representação legal: Flávia Maia Fernandes (OAB/RN 8.403) e Kelvin Santos de Oliveira Martins (OAB/RN 15.046) '
5.5.	A validade da publicação no BTCU, suprindo a sua publicação no Diário Oficial da União, no âmbito deste Tribunal, já é reconhecida em outros julgados, a exemplo do enunciado que se extrai do Acórdão 78/2021-TCU-Plenário (relatoria do Ministro Jorge Oliveira) : 
'É desnecessária a intimação pessoal acerca da data da sessão em que o processo será julgado, sendo suficiente a publicação da pauta de julgamentos no Portal do TCU e no Caderno de Deliberações do BTCU (Diário Eletrônico) .'
5.6.	Por fim, este Tribunal garante a qualquer interessado a sua inclusão no serviço de push processual, que também informa, eletronicamente, o andamento de todos os processos de natureza pública, incluindo a divulgação das pautas de julgamento dos processos inseridos naquele aplicativo.
6.	Incidência da prescrição
6.1.	Em sua outra preliminar, o recorrente entende que incidiu a prescrição decenal, tendo em vista que as irregularidades ocorreram em 2008 e a sua citação só veio a ocorrer em 2019 (peça 84, p. 4-6) .
Análise:
6.2.	Não assiste razão ao recorrente.
6.3.	Até recente decisão do STF sobre o tema, se verificava a existência de dois encaminhamentos distintos quanto à incidência da prescrição sobre o débito e a pretensão punitiva.
6.4.	Na primeira, o entendimento deste Tribunal, quanto ao débito, era pela sua imprescritibilidade, nos termos da Súmula TCU 282 ("as ações de ressarcimento movidas pelo Estado contra os agentes causadores de danos ao erário são imprescritíveis") , e, em relação à pretensão punitiva, se aplicava o que foi decidido em incidente de uniformização de jurisprudência, Acórdão 1441/2016-TCU-Plenário (relatoria do Ministro Walton Alencar Rodrigues) , onde se firmou, em termos gerais, o entendimento de que a pretensão punitiva do TCU subordina-se ao prazo geral de prescrição indicado no art. 205 da Lei 10.406/2002 (Código Civil) , qual seja, dez anos, com as seguintes determinações:
' (...) 9.1. deixar assente que:
9.1.1. a pretensão punitiva do Tribunal de Contas da União subordina-se ao prazo geral de prescrição indicado no art. 205 do Código Civil;
9.1.2. a prescrição a que se refere o subitem anterior é contada a partir da data de ocorrência da irregularidade sancionada, nos termos do art. 189 do Código Civil;
9.1.3. o ato que ordenar a citação, a audiência ou oitiva da parte interrompe a prescrição de que trata o subitem 9.1.1, nos termos do art. 202, inciso I, do Código Civil;
9.1.4. a prescrição interrompida recomeça a correr da data em que for ordenada a citação, a audiência ou oitiva da parte, nos termos do art. 202, parágrafo único, parte inicial, do Código Civil;
9.1.5. haverá a suspensão da prescrição toda vez que o responsável apresentar elementos adicionais de defesa, ou mesmo quando forem necessárias diligências causadas por conta de algum fato novo trazido pelos jurisdicionados, não suficientemente documentado nas manifestações processuais, sendo que a paralisação da contagem do prazo ocorrerá no período compreendido entre a juntada dos elementos adicionais de defesa ou da peça contendo o fato novo e a análise dos referidos elementos ou da resposta da diligência, nos termos do art. 160, §2º, do Regimento Interno;
9.1.6. a ocorrência desta espécie de prescrição será aferida, independentemente de alegação da parte, em cada processo no qual haja intenção de aplicação das sanções previstas na Lei 8.443/1992;
9.1.7. o entendimento consubstanciado nos subitens anteriores será aplicado, de imediato, aos processos novos (autuados a partir desta data) bem como àqueles pendentes de decisão de mérito ou de apreciação de recurso por este Tribunal.'
6.4.1.	Dessa forma, segundo o atual entendimento deste Tribunal (Súmula/TCU 282) , não incide a prescrição sobre o débito imputado ao recorrente, porquanto imprescritível.
6.4.2.	Em relação à prescrição da pretensão punitiva, dana a natureza da relação convenial, deve ser considerada como data a quo o dia em que a prestação de contas do Convênio 163/2007 foi entregue ou o dia seguinte ao término do prazo final de entrega por parte do convenente, nos termos do que foi decidido em recentes julgados: Acórdão 2278/2019-TCU-Primeira Câmara (relatoria Ministro-substituto Augusto Sherman) , 1.470/2020-Segunda Câmara (relatoria Ministra Ana Arraes) e 9.369/2020-Primeira Câmara (relatoria Ministro Bruno Dantas) . 
6.4.3.	  Compulsando-se os autos, se verifica que a prestação de contas dos recursos federais em discussão foi entregue, pelo ex-prefeito de Carnaúba dos Dantas/RN, Alexandre Dantas de Medeiros, em 24/8/2009 (peça 1, p. 77) . De outro lado, como o ato que ordenou a citação do recorrente ocorreu em 9/5/2019 (ocasião em que ocorreu a única interrupção de prazo prescricional, nos termos do disposto no art. 202, inciso I, do Código Civil) , não transcorreu interregno de tempo superior a dez anos, conforme o prazo estabelecido pelo art. 205 daquele mesmo diploma legal.
6.5.	Já o segundo encaminhamento sobre a prescrição diz respeito à adoção do prazo prescricional quinquenário, nos termos do que dispõe a Lei 9.873/1999. Neste contexto, já há considerações sobre esse tema no âmbito desta Serur nos autos do TC Processo 019.571/2015-1. 
6.5.1. Por economia processual, juntou-se a estes autos (peça 107) cópia do exame e do pronunciamento desta unidade naquele processo, em que foram fundamentadas as seguintes premissas e que serão consideradas no presente exame:
a) ao julgar o RE 636.886, o STF conferiu nova interpretação ao art. 37, § 5º, da Constituição Federal, fixando a tese de que "é prescritível a pretensão de ressarcimento ao erário fundada em decisão de Tribunal de Contas";
b) as pretensões punitiva e de ressarcimento devem observar o mesmo regime na atividade de controle externo, dado o objetivo comum da prescrição, de fixar prazo para o Tribunal de Contas agir, caracterizar o ilícito, identificar seu autor, dimensionar as consequências da conduta e impor as consequências legais, independentemente de tais consequências terem natureza punitiva ou ressarcitória; e
c) até que sobrevenha norma específica, entende-se que a prescrição das pretensões punitiva e de ressarcimento, no processo de controle externo, deve observar o regime Lei 9.873/1999, na linha dos recentes pronunciamentos do STF a respeito. Assim, sem prejuízo de se realizar o exame da prescrição também segundo o prazo decenal previsto no Código Civil, o critério adotado, na formulação da proposta de encaminhamento, será o da Lei 9.873/1999.
6.5.2. Com essas explicações adicionais, passa-se à análise da prescrição no caso em exame, considerando o contexto das premissas indicadas anteriormente. 
6.5.2.1.	O art. 1º da Lei 9.873/1999 estabelece que 'prescreve em cinco anos a ação punitiva da Administração Pública Federal, direta e indireta, no exercício do poder de polícia, objetivando apurar infração à legislação em vigor, contados da data da prática do ato ou, no caso de infração permanente ou continuada, do dia em que tiver cessado'. No entanto, o disposto nos incisos I e II do art. 2º da mesma lei (redação dada pela Lei 11.941/2009) estabelece que: ' (...) interrompe-se a prescrição da ação punitiva: I - pela notificação ou citação do indiciado ou acusado, inclusive por meio de edital;' e 'II - por qualquer ato inequívoco, que importa a apuração do fato'.
6.5.2.2.	Reitera-se, porquanto aplicável, a mesma data de início de contagem da prescrição quinquenal, 24/8/2009, fundamentada nas considerações lançadas no subitem 6.4.2 deste exame.
6.5.2.3.	Na fase interna do processo de TCE, não se verificou nenhuma interrupção de prazo prescricional com base na notificação do recorrente, uma vez que ela não foi arrolada como responsável.
6.5.2.4.	Quanto às interrupções de prazos prescricionais decorrentes de atos inequívocos que se enquadram à hipótese de 'apuração do fato', ocorridas após 24/8/2009, se constatam as seguintes ocorrências:
	Descrição
	Data
	Localização nos autos

	1 - Inspeção in loco realizada pela concedente constatando o alcance parcial do objetivo previsto
	27/7/2011
	peça 1, p. 78-81

	2 - Diligência à convenente sobre os achados da inspeção e de outras constatações de pendências
	9/8/2011
	peça 1, p. 94-100 e resposta à peça 1, p. 101  

	3 - Comparecimento aos autos do ex-refeito de Carnaúba dos Dantas/RN, Sérgio Eduardo Medeiros de Oliveira, elencando diversos fundamentos para que fossem considerados regulares os gastos dispendidos no âmbito do convênio em discussão
	31/7/2013
	peça 1, p. 128-133

	4 - Comparecimento aos autos do ex-prefeito de Carnaúba dos Dantas/RN, Alexandre Dantas de Medeiros, elencando novos fundamentos para que fossem igualmente considerados regulares os gastos dispendidos no âmbito do convênio em discussão
	17/3/2014
	peça 1, p. 151-156

	5 - Realização de diligência por parte da SecexTCE
	7/5/2018
	peças 4-6 

6.5.2.5.	Da análise sobre as ocorrências na mencionada tabela, se verifica que houve sucessivas interrupções de prazos prescricionais, não se verificando interregno de tempo superior a cinco anos entre a última interrupção e a citação do recorrente, ocorrida em 3/6/2019 (peça 33 e aviso de recebimento à peça 35) .	
6.5.2.6.	Além disso, há que se assinalar que os demais incidentes processuais verificados nestes autos não se caracterizam como interruptivos prescricionais, por serem despachos de mero expediente, pareceres técnicos/financeiros que, tipicamente, fazem parte de autos de TCE, e relatórios opinativos previstos nas normas que regem esse tipo de processo. Sobre o tema em discussão, transcreve-se excerto publicado na Revista de Doutrina do Tribunal Regional Federal da 4ª Região, 'Prescrição Administrativa na Lei 9.873, de 23.11.99: entre simplicidade normativa e complexidade interpretativa', de autoria de Marcelo Madureira Prates (link eletrônico: https://revistadoutrina.trf4.jus.br/index.htm?https://revistadoutrina.trf4.jus.br/artigos/edicao010/marcelo_prates.htm) , verbis:
' (...) Passando do gênero à espécie, releva determinar, ainda que de forma meramente exemplificativa, o que pode e o que não pode ser considerado ato inequívoco de apuração (inciso II do art. 2º da Lei 9.873/99) , diante da equivocidade da expressão (19) . No plano abstrato, ficou definido que ato inequívoco que importe apuração do fato diz respeito à reunião de elementos mínimos de convicção para a caracterização de um ilícito (materialidade do fato + autoria) . É dizer, são atos de apuração do fato ilícito todos os atos que a autoridade administrativa pratique visando à coleta de elementos indiciários sobre a materialidade do fato e a sua autoria, ou ainda, todos os atos investigativos.
Com base nesse quadro abstrato, julgamos que não são atos inequívocos de apuração, exatamente por não envolveram investigação alguma de fatos, os atos de impulso processual, como a circulação dos autos pelas diversas áreas técnicas da Administração envolvidas no processo, ainda que sejam emitidas manifestações ou despachos, nem tampouco os pareceres, meros atos opinativos que analisam fatos e sugerem providências, nem ainda a abertura do processo administrativo punitivo, pois ele só é aberto depois que se sabe, geralmente por indícios, qual é o fato ilícito praticado e quem é o responsável pela sua prática, isto é, o ato de apuração é antecedente necessário do ato de abertura do processo administrativo.
Entre parênteses, note-se outra vez mais que os atos inequívocos de apuração não podem ser confundidos com o despacho previsto no § 1º do art. 1º da Lei 9.873/99, pois existirão atos que não servirão para interromper o prazo prescricional qüinqüenal por não envolverem apuração do fato, mas que serão aptos a interromper o prazo trienal conducente à paralisação fatal do processo administrativo por configurarem despacho.
De outro modo, são, sim, atos inequívocos de apuração a investigação de irregularidades realizada pela autoridade administrativa no exercício do seu poder fiscalizador ainda que de forma indireta (p. ex., por meio de verificação remota de dados regularmente enviados pelo administrado) , a remessa de correspondências ao suposto infrator pedindo esclarecimentos sobre fatos - desde que comprovadamente recebidas por ele e ainda que sem resposta - e as correspondências dirigidas a terceiros e por eles recebidas visando a confirmar a existência ou a natureza de fatos supostamente irregulares praticados por outra pessoa.
Importante, mormente no que toca à fiscalização indireta exercida por muitas autoridades administrativas, é que os atos de apuração praticados estejam materializados em algum documento que seja apto a comprovar a data em que foram realizados, pois sem uma data precisa não se pode fixar quando a prescrição foi interrompida. Aliás, é esse o único sentido que conseguimos retirar do qualificador inequívoco presente no inciso II do art. 2º da Lei 9.873/99.'
6.5.2.7.	Quanto à eventual incidência da prescrição intercorrente, nos termos do § 1º do art. 1º da Lei 9.873/1999 ('incide a prescrição no procedimento administrativo paralisado por mais de três anos, pendente de julgamento ou despacho, cujos autos serão arquivados de ofício ou mediante requerimento da parte interessada, sem prejuízo da apuração da responsabilidade funcional decorrente da paralisação, se for o caso') , não se verifica, nos autos, a sua paralisação por interregno de tempo superior a três anos, conforme se observa nos andamentos processuais realizados na fase interna desta TCE (peça 1) , como também no âmbito deste Tribunal (peça 2 e seguintes) .
6.6.	Assim sendo, não ocorreu a incidência da prescrição, seja sob a égide do Código Civil, seja pelas disposições da Lei 9.873/1999.
7.	Reanálise dos elementos contidos nos autos
7.1.	No mérito, o recorrente assevera que o acórdão recorrido deve ser integralmente reformado. Com efeito, sustenta que (peça 84, p. 6-9) :
a) o objeto do convênio foi integralmente por ela executado, não sendo cabível a imputação que lhe fora dirigida, haja vista que:
a.1) foram concluídas as três tarefas de capacitação de beneficiários e a realização de cursos de empreendedorismo, bem como de associativismo, de organização social e de produção comunitária;
a.2) o ente municipal se encarregou da escolha do público alvo;
a.3) houve benefícios aos participantes do projeto, o que foi reconhecido pela população local, conforme documentos anexos às razões recursais;
b) foram seguidos todos os roteiros previstos para a execução do objeto do convênio em discussão, em especial:
b.1) capacitações, com abordagem teórica e prática, dinâmicas de grupo e explanações orais;
b.2) implantação e impulsionamento de um canal de saber baseado no cruzamento de conhecimento técnico, local e prático, com distribuição de material impresso aos beneficiários;
b.3) as listas de presenças demonstram a participação das famílias, com inúmeras e massivas aulas presenciais; e
b.4) o projeto em questão foi responsável:
' (...) por beneficiar mais de 300 (trezentas) pessoas de forma direta e indireta (Doc.) , ocasionando mudanças significativas na qualidade de vida das famílias envolvidas, com impacto positivo na renda e na saúde alimentar de todas elas, resvalando este resultado, inclusive, no bom abastecimento de Escolas Municipais e Estaduais, Hospitais, Associação e Abrigos de Idosos, através do Programa Compra Direta da EMATER/RN, conforme (Doc.) .'
7.1.1. Foram juntados os seguintes documentos às razões recursais:
a) cópia do relatório, voto e acórdão referente ao TC Processo 000.730/2016-5 (peça 85) ;
b) cópia da notificação do recorrente quanto ao julgamento do acórdão recorrido (peça 86) ; e
c) cópia do rastreamento do objeto BV 183 505 510 BR junto aos Correios (peça 87) .
Análise:
7.2.	No mérito, nenhuma reforma há que ser efetuada no acórdão recorrido.
7.3.	Consigne-se que os novos documentos juntados às razões recursais pelo recorrente não comprovam nenhuma de suas alegações. Onde constam indicações 'Doc.' no recurso por ela apresentado (peça 84, p. 6, 7 e 9) , não foram mencionadas as respectivas referências de peças e páginas destes autos que lhes dariam suporte documental, fazendo incidir a aplicabilidade do enunciado que se extrai do Acórdão 1522/2016-TCU-Plenário (relatoria do Ministro Benjamin Zymler) :
'A distribuição do ônus probatório nos processos de fiscalização do TCU segue a disciplina do art. 373 da Lei 13.105/2015 (CPC) , aplicada às peculiaridades da atividade de controle externo, competindo: a) à unidade técnica do Tribunal demonstrar os fatos apurados nas fiscalizações, mediante a juntada das evidências que os suportam; b) aos órgãos fiscalizados e aos terceiros interessados provar os fatos impeditivos, modificativos ou extintivos do direito do Estado de obter ressarcimento e/ou punir a prática de ato ilegal, ilegítimo e antieconômico que lhes fora atribuída pelo corpo instrutivo do Tribunal.'
7.4.	Ora, o fundamento do acórdão recorrido quanto à imputação de débito e aplicação da pena de multa ao recorrente diz respeito à irregularidade lançada em sua citação [vide subitem 2.2 deste exame], qual seja, a emissão de nota fiscal (NF 139 de 15/12/2008 - peça 16, p. 54) que correspondeu à oferta de aulas a apenas 1,3 turma do total de 10 previstas para salas com previsão de 20 alunos cada, nos termos lançados na instrução à peça 26, p. 5-6, verbis:
'23. Quanto à capacitação, verificou-se que a Nota Fiscal 000139, de 15/12/2008, no valor de R$ 23.600,00 (peça 16, p. 54) , apresentada pelo Núcleo de Consultoria Institucional, CNPJ 04.656.212/0001-82, descrevia de forma genérica os serviços de capacitação realizados, que teriam sido constituídos de cursos de empreendedorismo, organização social, associativismo e produção comunitária de hortaliças, omitindo-se sobre a quantidade de horas/aulas executadas em referência ao valor unitário da hora/aula, fixado em R$ 50,00 no Plano de Trabalho (peça 1, p. 18) .
23.1 Com os recursos federais transferidos, estava prevista no Plano de Trabalho (peça 1, p. 18) a realização de 400 horas/aula, em 10 turmas de 20 alunos. Os elementos constantes dos autos indicam a realização de apenas uma turma, sendo repetidos os nomes constantes das listas de presenças, as quais não alcançam sequer os 20 alunos previstos por turma nas datas indicadas de realização dos cursos (peça 19, p. 36-58, e peça 20, p. 4-62) , conforme demonstrado a seguir: [vide tabela à peça 26, p. 5-6]. 
23.2 Vê-se que os cursos foram distribuídos em 42 jornadas. Mas, como não há informações sobre a quantidade de horas/aulas executadas em cada jornada letiva, entende-se como pertinente o percentual de execução adotado pelo órgão concedente, definido em 13%, correspondente a pouco mais de uma turma efetivamente demonstrada (1,3) em relação às dez turmas de 20 alunos previstas no Plano de Trabalho para serem ministradas com os recursos federais repassados.
23.3 O débito referente à inexecução parcial da meta 2 (capacitação) monta, portanto, a 87% do valor transferido para esta finalidade, ou seja, R$ 17.400,00 (87% de R$ 20.000,00) , atualizado monetariamente a contar de 18/12/2008 (peça 16, p. 60) .
23.4 Tem-se, ainda, neste caso, que o então Núcleo de Consultoria Institucional, CNPJ 04.656.212/0001-82, atual Núcleo de Desenvolvimento Social-NDS, recebeu indevidamente pagamento por horas/aulas não ministradas.
23.5 Segundo a inteligência do § 2° do art. 16 da Lei 8.443/1992, o Tribunal, ao julgar irregulares as contas, deve fixar a responsabilidade solidária do agente público que praticou o ato irregular, e do terceiro que, como contratante ou parte interessada na prática do mesmo ato, de qualquer modo haja concorrido para o cometimento do dano apurado.
23.6 No caso em tela, em que houve o recebimento de pagamentos indevidos, efetuados pela Prefeitura Municipal de Carnaúba dos Dantas/RN ao Núcleo de Desenvolvimento Social-NDS, CNPJ 04.656.212/0001-82, por meio da Nota Fiscal 000139, de 15/12/2008 (peça 16, p. 54) , resta claro que a empresa é o terceiro mencionado no § 2º do artigo 16 da Lei 8.443/1992.'
7.5.	É esta a controvérsia que restou instaurada nestes autos e sobre a qual o recorrente não apresentou, como dito alhures, qualquer documento novo, impeditivo, modificativo ou extintivo apto a alterar o acórdão recorrido. Dito por outras palavras, a controvérsia instaurada nestes autos não foi enfrentada pelo recorrente.
7.6.	Por fim, quanto aos argumentos recursais apresentados, de que houve serventia quanto aos cursos ministrados, reconhecimento por parte dos beneficiários e de que as listas de presença atestam a execução do objeto do convênio, de fato, há que se reconhecer tais argumentos, no entanto, só atestam o alcance, unicamente parcial, do que foi proposto no plano de trabalho.  
CONCLUSÃO
8.	Das análises anteriores, conclui-se que:
a) o BTCU é o instrumento institucional deste Tribunal para dar a publicação oficial sobre as pautas de julgamento, não havendo mais a necessidade de utilização do Diário Oficial da União para tal fim. No presente caso, o acórdão não é inválido, pois houve a devida publicação da pauta de julgamento naquele boletim;
b) não ocorreu a incidência do instituto da prescrição, haja vista que houve sucessivas interrupções dos prazos prescricionais por atos inequívocos que importaram em apuração do fato; e
c) no mérito, não foram apresentados novos elementos aptos a contrapor a execução, meramente parcial, do objeto do convênio em discussão. 
8.1.	Com base nessas conclusões, entende-se que o presente processo de TCE detém todos os pressupostos de constituição e de desenvolvimento válido e regular. Ademais, não se verifica qualquer razão para que, no mérito, seja efetuada qualquer reforma no acórdão recorrido. 
PROPOSTA DE ENCAMINHAMENTO
9.	Ante o exposto, propõe-se: 
a) com base nos arts. 32, inciso I, e 33 da Lei 8.443/1992, conhecer do recurso interposto, para, no mérito, negar-lhe provimento; e
b) dar ciência ao recorrente, aos demais interessados e ao Procurador-Chefe da Procuradoria da República no Estado do Rio Grande do Norte quanto ao acórdão que vier a ser proferido."
2.	O diretor da Serur anuiu ao encaminhamento acima (peça 109) .
3.	O representante do MP/TCU, igualmente, endossou o posicionamento da unidade técnica (peça 110) .
É o relatório.

Subprocurador-Geral Paulo Soares Bugarin

RECURSO DE RECONSIDERAÇÃO EM TOMADA DE CONTAS ESPECIAL. CONVÊNIO FIRMADO COM O MINISTÉRIO DO DESENVOLVIMENTO AGRÁRIO. GERAÇÃO DE RENDA, SEGURANÇA ALIMENTAR E NUTRICIONAL A FAMÍLIAS DE BAIXA RENDA. EXECUÇÃO PARCIAL DO OBJETO. CONTAS IRREGULARES. DÉBITO. MULTA. CONHECIMENTO. NEGATIVA DE PROVIMENTO. CIÊNCIA.

TOMADA DE CONTAS ESPECIAL (TCE)

Secretaria de Recursos (Serur)

Em exame, recurso de reconsideração interposto pelo Núcleo de Desenvolvimento Social (NDS) contra o Acórdão 11277/2020-TCU-Primeira Câmara, proferido em tomada de contas especial instaurada pelo Ministério do Desenvolvimento Social e Agrário (MDS) em decorrência da impugnação parcial das despesas realizadas no bojo do Convênio 163/2007.
II - Breve histórico
2.	O ajuste teve como objeto a geração de renda e a segurança alimentar e nutricional das famílias, prioritariamente integrantes do Programa Bolsa Família, que se encontravam em situação de vulnerabilidade social, a fim de contribuir para a erradicação da fome e da miséria no Município de Carnaúba dos Dantas/RN.
3.	Os recursos previstos foram orçados em R$ 123.600,00, sendo R$ 120.000,00 a cargo do concedente, liberados em 21/12/2007, e R$ 3.600,00 a título de contrapartida.
4.	A vigência inicial do convênio abarcou o período de 21/12/2007 a 31/12/2008 (peça 1, p. 33 e 41) , posteriormente prorrogado até 30/6/209 (peça 1, p. 73-74) , com prazo para a apresentação da prestação de contas fixado em até sessenta dias a partir da data final.
5.	Conforme consta dos autos, o MDS realizou duas fiscalizações in loco, sendo a primeira em 12/8/2008 (peça 1, p. 46-50) e a segunda em 19/6/2011 (peça 1, p. 78-93) . A apresentação da prestação de contas deu-se tempestivamente, em 24/8/2009 (peça 1, p. 77) .
6.	A análise da prestação de contas resultou na solicitação de esclarecimentos e documentação complementares, os quais foram encaminhados pela prefeitura. Posteriormente, o órgão concedente exarou o Parecer Técnico 13/2012, cuja conclusão foi no sentido de que o objeto pactuado fora parcialmente executado (13% das metas físicas previstas) , razão pela qual opinou-se pela aprovação parcial das contas (peça 1, p. 106-118) .
7.	Seguiram-se tentativas de saneamento das pendências detectadas, as quais foram infrutíferas e resultaram na instauração do presente processo de tomada de contas especial. A responsabilidade pelo dano causado ao erário, no montante de R$ 100.265,72, foi atribuída ao sr. Alexandre Dantas de Medeiros, ex-prefeito do Município de Carnaúba dos Dantas/RN (gestões 2005-2008 e 2009-2012) .
III
8.	No âmbito desta Corte de Contas, foram realizadas as citações abaixo descritas:
	a) sr. Alexandre Dantas de Medeiros em solidariedade com o Município de Carnaúba dos Dantas/RN, pela impugnação parcial das despesas do Convênio 163/2007 em face da inexecução de parte do objeto pactuado, caracterizada pela:
	- execução de 87% da meta 1 (implantação de horta comunitária) , em vista do quantitativo apurado de pessoas efetivamente beneficiadas, definido em 13% de execução física alcançada, mediante a divisão proporcional dos 200 beneficiários previstos no plano de trabalho pelos 26 que foram beneficiados de fato;
	DATA 		VALOR (R$) 		Tipo (D/C) 
	23/6/2008 	87.000,00 		Débito
	6/10/2011 	53,40 			Crédito
	9/12/2014 	7.734,28 		Crédito
	b) sr. Alexandre Dantas de Medeiros em solidariedade com o Núcleo de Desenvolvimento Social (NDS) pela impugnação parcial das despesas do Convênio 163/2007 em face da inexecução de parte do objeto pactuado, caracterizada pela:
	- execução de 87% da meta 2 (capacitação) , em vista da capacitação de apenas uma turma, restando definido o percentual de execução em 13%, correspondente a pouco mais de uma turma efetivamente demonstrada (1,3) em relação às dez turmas de 20 alunos previstas;
	DATA 		VALOR (R$) 		Tipo (D/C) 
	18/12/2008 	17.400,00 		Débito
9.	O DNS ofereceu as alegações de defesa insertas às peças 42-45, ao passo que o ex-prefeito e o município juntaram aos autos os argumentos constantes das peças 54-55 e 60, respectivamente. 
10.	O feito prosseguiu regularmente e, por meio do Acórdão 11277/2020-TCU-Primeira Câmara desta Corte assim se manifestou, in verbis:
	"ACORDAM os Ministros do Tribunal de Contas da União, reunidos em Sessão da 1ª Câmara, ante as razões expostas pelo Relator, em:
	9.1. excluir o Município de Carnaúba dos Dantas/RN da presente relação processual;
	9.2. com fundamento nos arts. 1º, inciso I, 16, inciso III, alínea 'c', 19, caput, e 23, inciso III, da Lei 8.443/1992, julgar irregulares as contas de Alexandre Dantas de Medeiros e do Núcleo de Desenvolvimento Social - NDS, condenando-os, na forma adiante especificada, ao pagamento das quantias originais abaixo discriminadas, com a fixação do prazo de quinze dias, a contar da notificação, para comprovarem, perante o Tribunal (art. 214, inciso III, alínea a, do Regimento Interno/TCU) , o recolhimento da dívida aos cofres do Tesouro Nacional, atualizada monetariamente e acrescida dos juros de mora, calculados a partir das datas indicadas até a do efetivo recolhimento, na forma prevista na legislação em vigor, abatendo-se, na oportunidade, os valores eventualmente recolhidos, na forma do Enunciado 128 da Súmula de Jurisprudência do TCU: 
	9.2.1. Alexandre Dantas de Medeiros, de forma individual:
	DATA
	VALOR (R$) 
	Tipo (D/C) 

	23/6/2008
	87.000,00
	Débito

	6/10/2011
	53,40
	Crédito

	9/12/2014
	7.734,28
	Crédito

        	9.2.2. Alexandre Dantas de Medeiros em solidariedade com o Núcleo de Desenvolvimento Social:
	DATA
	VALOR (R$) 
	Tipo (D/C) 

	18/12/2008
	R$ 17.400,00
	Débito

        	9.3. aplicar a Alexandre Dantas de Medeiros e ao Núcleo de Desenvolvimento Social, de forma individual, a multa prevista nos arts. 19, caput, e 57 da Lei 8.443/1992, nos valores de R$ 25.000,00 (vinte e cinco mil reais) e R$ 5.000,00 (cinco mil reais) , respectivamente, fixando-lhes o prazo de 15 (quinze) dias, a contar das notificações, para que comprovem, perante este Tribunal (art. 214, inciso III, alínea a, do Regimento Interno/TCU) , o recolhimento das referidas importâncias aos cofres do Tesouro Nacional, atualizadas monetariamente desde a data do presente Acórdão até a do efetivo recolhimento, se forem pagas após o vencimento, na forma da legislação em vigor;
	9.4. autorizar, caso requerido, nos termos do art. 26 da Lei 8.443/1992, c/c o art. 217 do Regimento Interno/TCU, o parcelamento das dívidas em até 36 (trinta e seis) parcelas mensais e sucessivas, sobre as quais incidirão os correspondentes acréscimos legais (débito: atualização monetária e juros de mora, multa: atualização monetária) , esclarecendo aos responsáveis que a falta de pagamento de qualquer parcela importará no vencimento antecipado do saldo devedor, sem prejuízo das demais medidas legais;
	9.5. autorizar, desde logo, com base no art. 28, inciso II, da Lei 8.443/1992, a cobrança judicial das dívidas, caso não atendidas as notificações; e
	9.6. encaminhar cópia deste Acórdão à Procuradoria da República no Estado do Rio Grande do Norte, com fulcro no § 7° do art. 209 do Regimento Interno/TCU, para a adoção das medidas que entender cabíveis, bem como ao Ministério da Cidadania, para ciência."
11.	É contra essa deliberação que se insurge o recorrente.
IV - Das alegações recursais
12.	O Núcleo de Desenvolvimento Social (NDS) aduz, em síntese, que: (i) o acórdão recorrido deve ser anulado por não ter havido a sua regular notificação sobre a data de julgamento, o que violaria o devido processo legal e o exercício da ampla defesa; (ii) restou infringido o disposto no art. 145, § 3º, do RITCU e no art. 40 da Resolução TCU 164/2003, que obrigam que conste da pauta de julgamento o nome e o número do causídico, conforme registro na Ordem dos Advogados do Brasil; (iii) teria ocorrido a prescrição decenal da pretensão de ressarcimento, tendo em vista que as irregularidades se deram em 2008 e a sua citação somente ocorreu em 3/6/2019; (iv) o objeto do convênio foi integralmente executado, não sendo cabível a condenação que lhe fora imputada; (v) foram concluídas as três tarefas de capacitação de beneficiários e a realização de cursos de empreendedorismo, bem como de associativismo, de organização social e de produção comunitária; (vi) o município encarregou-se da escolha do público alvo; (vii) houve benefícios aos participantes do projeto, o que foi reconhecido pela população local; e (viii) foram seguidos todos os roteiros previstos para a execução do objeto pactuado, sendo que as listas de presença demonstrariam a participação das famílias, com inúmeras e massivas aulas presenciais.
V - Dos pareceres proferidos
13.	Ao instruir o feito, a Serur refutou todas as preliminares suscitadas pelo recorrente, destacando que:
	a) o Boletim do Tribunal de Contas da União (BTCU) é o instrumento institucional deste Tribunal para a publicação oficial das pautas de julgamento, não havendo mais a necessidade de utilização do Diário Oficial da União para tal fim;
	b) no presente caso, houve a devida publicação da pauta de julgamento no citado boletim;
	c) não ocorreu a prescrição do débito, pois, segundo o atual entendimento deste Tribunal, as ações de ressarcimento movidas pelo Estado contra os agentes causadores de danos ao erário são imprescritíveis; e
	d) também não se verificou a prescrição da pretensão punitiva, seja sob a égide do Código Civil, seja pelas disposições da Lei 9.873/1999.
14.	Quanto ao mérito, entendeu a unidade técnica que não há elementos nos autos capazes de afastar a condenação imputada ao Núcleo de Desenvolvimento Social (NDS) , pois, com os recursos federais transferidos, estava prevista no plano de trabalho a realização de 400 horas/aula, em dez turmas de vinte alunos. Contudo, os elementos constantes dos autos indicam a realização de apenas uma turma, sendo repetidos os nomes constantes das listas de presenças, as quais não alcançam sequer os vinte alunos previstos, por turma, nas datas indicadas de realização dos cursos.
15.	Assim, para a Serur, o recorrente não apresentou qualquer documento novo apto a alterar o acórdão atacado. 
16.	Portanto, ao refutar os argumentos recursais, a unidade técnica propõe a negativa de provimento ao apelo.
17.	O MP/TCU, em sua intervenção regimental, endossou o posicionamento acima.
VI - Da análise do recurso
18.	Por estarem presentes os requisitos de admissibilidade previstos nos arts. 32, inciso I, e 33 da Lei 8.443/1992, ratifico o conhecimento do recurso de reconsideração interposto.
19.	Refuto, de pronto, a preliminar de prescrição suscitada. Consoante descrito no relatório precedente, não houve a ocorrência da prescrição, seja pelos critérios do Acórdão 1441/2016-TCU-Plenário, seja pelos ditames da Lei 9.873/1999.
20.	Rejeito também a preliminar de nulidade da deliberação recorrida em virtude da ausência de notificação da parte sobre a data da sessão de julgamento.
21.	Cumpre esclarecer ao recorrente que a ausência de intimação do responsável acerca da data de apreciação de seu processo neste Tribunal não implica cerceamento de defesa, haja vista que a publicação da pauta de julgamento no Boletim do Tribunal de Contas da União (BTCU) confere publicidade ao ato processual e permite a participação dos interessados na sessão. Ademais, no processo perante o TCU, não há previsão normativa de intimação pessoal da parte ou de seu advogado sobre a data do julgamento.
22.	O entendimento supracitado, além de ser pacífico no âmbito desta Corte de Contas (vide Acórdão 78/2021-TCU-Plenário, 537/2018-1ª Câmara, 1.480/2017-Plenário e 928/2016-Plenário, dentre outros) , encontra amparo em deliberação do Supremo Tribunal Federal:
	"MANDADO DE SEGURANÇA. TRIBUNAL DE CONTAS DA UNIÃO. JULGAMENTO DE RECURSO DE RECONSIDERAÇÃO. INTIMAÇÃO PESSOAL DA DATA DA SESSÃO. DESNECESSIDADE. 1. Não se faz necessária a notificação prévia e pessoal da data em que será realizada a sessão de julgamento de recurso de reconsideração pelo Tribunal de Contas da União. Ausência de ofensa aos princípios da ampla defesa e do devido processo legal quando a pauta de julgamentos é publicada no Diário Oficial da União. 2. O pedido de sustentação oral pode ser feito, conforme autoriza o art. 168 do Regimento Interno do Tribunal de Contas da União, até quatro horas antes da sessão. Para tanto, é necessário que os interessados no julgamento acompanhem o andamento do processo e as publicações feitas no Diário Oficial da União. 3. Agravo regimental ao qual se nega provimento." (MS-AgR 26.732/DF, relatora Ministra Carmen Lúcia) 
23.	Como bem destacou a Serur, a partir de 11/7/2019, a Presidência desta Corte de Contas, por meio da Portaria 208/2019 (com base na Resolução TCU 300/2018) , comunicou que o Boletim do Tribunal de Contas da União (BTCU) , publicado eletronicamente em seu site oficial, substitui qualquer outro meio de publicação oficial de seus atos institucionais, inclusive de suas pautas de julgamento.
24.	In casu, ao contrário do que alega o recorrente, houve a publicação, em 2/10/2020, da pauta de julgamentos da Primeira Câmara, conforme o BTCU 184/2020, com previsão de julgamento para 6/10/2020, às 15 horas. Nessa publicação constou, expressamente, o nome da parte e de seu representante legal.
25.	Quanto ao mérito, melhor sorte não socorre o recorrente.
26.	Vale relembrar que o ajuste previa a execução de duas metas: I - implantação de horta comunitária, subdividida na aquisição de (i) insumos e ferramentas (R$ 72.920,00) ; e (ii) material de consumo (R$ 27.080,00) , totalizando R$ 100.000,00; e II - capacitação, com 400 horas de carga horária e 200 participantes, no valor de R$ 20.000,00.
27.	Conforme apontado pelo órgão concedente, somente foi comprovada a execução parcial de 13% do objeto pactuado, o que indicou débito equivalente a R$ 87.000,00 para a meta 1 e a R$ 17.400,00 para a meta 2.
28.	A conduta atribuída ao recorrente foi a de receber, indevidamente, o valor correspondente à carga horária de 400 horas/aula, ao custo unitário de R$ 50,00 e total de R$ 20.000,00, em decorrência da:
	(i) emissão da Nota Fiscal 139, de 15/12/2008, com descrição genérica dos serviços de capacitação realizados, omitindo-se a quantidade de horas/aulas executadas; e
	(ii) realização de capacitação de apenas uma turma em relação às dez turmas, de vinte alunos cada, previstas.
29.	O débito apurado foi de R$ 17.400,00, em valores originais.
30.	Nesta assentada, o recorrente não apresentou quaisquer esclarecimentos e/ou documentos que pudessem desconstituir os fundamentos da decisão recorrida.
31.	Quanto ao suposto benefício de mais de 300 pessoas, o recorrente traz tão somente meras alegações, sem carrear aos autos elementos idôneos para corroborá-las. Já a relação de participantes inserida nos autos indica ter havido a realização de apenas uma turma de capacitação, sendo que, além de haver nomes repetidos, as listas de presenças, por vezes, não alcançam sequer os vinte alunos previstos por turma.
32.	Cumpre reiterar, ademais, o entendimento exarado pelo relator a quo, segundo o qual "fotografias, para fins de comprovação da regular destinação de verba federal, possuem valor probante ínfimo. No caso, não se prestam a demonstrar o efetivo cumprimento da meta 2 ajustada no Convênio 163/2007 para a qual o Núcleo de Desenvolvimento Social foi remunerado".
33.	Assim sendo, por não terem sido apresentados elementos aptos a reformar a decisão impugnada, cabe negar provimento ao recurso sob exame.
34.	Diante do exposto, voto para que o Tribunal adote o acórdão que ora submeto à deliberação deste Colegiado.
    TCU, Sala das Sessões Ministro Luciano Brandão Alves de Souza, em 27 de julho de 2021.
BENJAMIN ZYMLER
Ministro-Relator